【裁判字號】    98,訴,1144
【裁判日期】    990127
【裁判案由】    租佃爭議
【裁判全文】
臺灣臺南地方法院民事判決              98年度訴字第1144號
原      告  梁芳浪即祭祀公業梁宅管理人
訴訟代理人  丁○○
被      告  甲○○
訴訟代理人  丙○○○
            乙○○
上列當事人間租佃爭議事件，本院於民國99年1月13日言詞辯論
終結，判決如下：
    主  文
原告之訴駁回。
訴訟費用由原告負擔。
    事  實
壹、程序部分：
一、按「出租人與承租人因耕地租佃發生爭議時，應由當地鄉（
    鎮、市、區）公所耕地租佃委員會調解；調解不成立者，應
    由直轄市或縣（市）政府耕地租佃委員會移送該管司法機關
    ，司法機關應即迅予處理，並免收裁判費用；前項爭議案件
    非經調解、調處，不得起訴。」耕地三七五減租條例第26條
    第1項、第2項前段定有明文。經查，本件兩造因坐落臺南縣
    新市鄉○○段851、851-6地號耕地（下稱系爭2筆耕地）發
    生租佃爭議，先經臺南縣新市鄉公所耕地租佃委員會調解不
    成立，再經臺南縣政府耕地租佃委員會調處後，因原告不服
    ，臺南縣政府遂依前揭規定，將本件租佃爭議事件移送本院
    ，有臺南縣政府民國98年9月10日府地籍字第0980216980號
    函附臺南縣新市鄉公所耕地租佃委員會調解申請書及調解程
    序筆錄、臺南縣政府耕地租佃委員會調處程序筆錄附卷可稽
    ，則本件耕地租佃爭議事件既已踐行前揭耕地三七五減租條
    例第26條第1項所規定之調解、調處程序，起訴自屬合法，
    合先敘明。
二、按訴狀送達後，原告不得將原訴變更或追加他訴，但請求之
    基礎事實同一者，不在此限；被告於訴之變更或追加無異議
    ，而為本案之言詞辯論者，視為同意變更或追加，民事訴訟
    法第255條第1項第2款、第2項分別定有明文。又所謂請求之
    基礎事實同一，係指變更或追加之訴與原訴之主要爭點有其
    共同性，各請求利益之主張在社會生活上可認為同一或關連
    ，而就原請求之訴訟及證據資料，於審理繼續進行在相當程
    度範圍內具有同一性或一體性，得期待於後請求之審理予以
    利用，俾先後兩請求在同一程序得加以解決，避免重複審理
    ，進而為統一解決紛爭者，即屬之（最高法院95年度台上字
    第1573號判決參照）。查本件原告起訴時聲明：請求准予終
    止系爭2筆耕地三七五租約登記。嗣於98年11月6日本院言詞
    辯論程序中變更聲明為：被告應返還系爭2筆耕地（使用範
    圍2分之1）予原告。經核原告變更訴之聲明，其請求乃係基
    於同一事實，亦即就原請求之訴訟及證據資料，於審理繼續
    進行在相當程度範圍內具有同一性或一體性，得期待於後請
    求之審理予以利用，參酌前開最高法院判決意旨及民事訴訟
    法第255條第1項第2款之規定，且被告就原告變更訴之聲明
    並無異議而為本案之言詞辯論，視為同意變更，是原告變更
    聲明核與前揭民事訴訟法之規定相符，應予准許，併予敘明
    。
貳、實體部分
一、原告主張：
  (一)系爭2筆耕地為祭祀公業梁宅所有，其中坐落臺南縣新市鄉
    ○○段851地號土地（下稱系爭851地號土地）之面積為0.65
    54公頃，而坐落臺南縣新市鄉○○段851-6地號土地（下稱
    系爭851-6地號土地）之面積為0.0020公頃，被告僅承租系
    爭851地號土地內面積0.3277公頃及同段851-6地號土地內面
    積0.0020公頃之耕地（即承租使用範圍2分之1）。原告於92
    年1月1日與被告續訂系爭2筆耕地之租約，將其出租予被告
    種植稻谷、甘蔗、甘藷，租約期間自92年1月1日起至97年12
    月31日止，原告已於98年2月12日以被告有非因不可抗力繼
    續1年不為耕作為由，向臺南縣新市鄉公所提出耕地三七五
    租約終止登記申請書，申請終止系爭2筆耕地之租約。
  (二)依原告提出95年11月11日及98年1月2日拍攝之相片所示，系
    爭2筆土地確有「任其荒廢，長滿雜草、樹木成蔭」繼續1年
    以上不為耕作之情事。至被告所提供之照片係於原告提出耕
    地三七五租約終化登記申請書後，趁調解委員會召開前，僱
    工砍伐耕地內雜亂無章之高大野生藤蔓及樹木，試圖建立仍
    為耕作之假象，以為被告仍從事耕作之證明。
  (三)又被告承租之系爭2筆耕地上全部長滿野生藤蔓及雜樹，大
    片耕地任其荒蕪，被告承租之耕地與未承租之耕地荒蕪情形
    完全一致，更足以證明被告有繼續1年以上不為耕作之事實
    。況被告無法證明系爭2筆耕地上之樹木為其所種植，且被
    告並未證明於95至98年間有重新栽植之農業經營行為。再依
    原告提供之照片，益見原告於98年2月12日終止系爭2筆耕地
    之租約時，被告確有非因不可抗力繼續1年以上不為耕作之
    事實，請法院參酌最高法院98年度台上字第477號判決，准
    予終止系爭2筆耕地之租約。
  (四)此外，被告未自任耕作，而將系爭2筆耕地全部僱用訴外人
    楊宗豊代耕（按：原告於98年12月11日言詞辯論時乃指稱係
    訴外人楊寶豐協助整理雜草），況系爭2筆耕地面積達
    0.6574 公頃，長年荒蕪滿遍雜草藤蔓，野樹成蔭，而被告
    年邁體弱，行走除須柺杖協助，更須他人攙扶，顯無能力自
    任耕作。又被告雖與其妻及女兒共同耕作，然被告無法提出
    噴藥之證明，足證被告未自任耕作。
  (五)聲明：被告應將系爭2筆耕地（承租使用範圍2分之1）交還
    原告。
  (六)對被告抗辯所為之陳述：
    1.本件沒有履勘現場的必要，因為現場經過被告整理，固如
      被告提出的照片沒有錯，但原告主張之前土地一直都是荒
      廢的。
    2.依原告98年1月4日所拍攝的照片來看，在系爭851-6地號
      土地完全沒有任何植栽及作物，至於系爭851地號土地則
      是雜草叢生或藤蔓、野樹，如果被告種在系爭851-6地號
      土地上之果樹被盜挖，應該有報警的紀錄。
    3.臺南縣政府耕地租佃委員會調處程序筆錄中明確登載承租
      人甲○○所述：「目前已種植62年，未訂三七五租約前就
      已種植」，被告訴訟代理人丙○○○亦於98年11月6日當
      庭答辯稱所種植之果樹包含「愛文品種」芒果樹在內，然
      依行政院農委會農業試驗所鳳山熱帶園藝試驗分所邱國棟
      、林榮貴所撰文章稱1954年農復會自美國引進愛文等品種
      ，又依新台灣新聞週刊2008年6月5日第637期李心怡所撰
      文章稱愛文品種芒果係1962年才正式推廣，顯見被告所言
      不實，益加證明系爭2筆耕地內之果樹非其所種植。
二、被告則以下列情詞置辯，並請求駁回原告之訴：
  (一)被告所承租之系爭2筆耕地每年均有耕作荔枝、芒果等作物
    ，每年兩季收成1次，被告先整理後再收成，都是自己人收
    成之後用車載去賣，而原告都是利用被告整理之前去現場拍
    照。另系爭851-6地號耕地上因為一小部分被他人盜挖荔枝
    ，所以未繼續種植，被告沒有去報警。
  (二)系爭耕地均係被告之妻在耕作，被告之女兒亦曾幫忙，並無
    原告所指不自任耕作之情形。被告雖然年邁，但身體健康也
    都還是自己耕作。又被告為提倡有機農業，故未噴農藥，而
    是以機械化雇工整理。
  (三)系爭土地曾種植過甘蔗、鳳梨、棉花，嗣後始挖水井改種植
    水果，目前有種荔枝、芒果等作物。
三、得心證之理由：
  (一)原告主張系爭2筆耕地為祭祀公業梁宅所有，其中系爭851
    地號土地之面積為0.6554公頃，而系爭851-6地號土地之面
    積為0.0020公頃，被告僅承租系爭851地號土地內面積0.327
    7公頃及同段851-6地號土地內面積0.0020公頃之耕地（即承
    租使用範圍2分之1）。原告於92年1月1日與被告續訂系爭2
    筆耕地之租約，將其出租予被告種植稻谷、甘蔗、甘藷，租
    約期間自92年1月1日起至97年12月31日止，原告已於98年2
    月12日以被告有非因不可抗力繼續1年不為耕作為由，向臺
    南縣新市鄉公所提出三七五租約終止登記申請書，申請終止
    系爭2筆耕地之租約等語，有臺南縣政府98年9月10日府地籍
    字第0980216980號函附系爭2筆耕地租約副本及耕地三七五
    租約終止登記申請書在卷可稽（見本院卷第9、10、15頁）
    ，且為被告所不爭執，自堪信原告此部分之主張為真實。
  (二)按當事人主張有利於己之事實者，就其事實有舉證之責任，
    民事訴訟法第277條前段定有明文。本件原告起訴主張被告
    有非因不可抗力繼續1年不為耕作，以及未自任耕作之情形
    ，既為被告所否認，揆諸前開民事訴訟法第277條段之規定
    ，自應由原告就被告有「非因不可抗力繼續1年不為耕作」
    ，以及「未自任耕作」之情形負舉證責任。
  (三)原告無法證明被告有耕地三七五減租條例第17條第1項第4款
    「非因不可抗力繼續1年不為耕作」之情形：
    1.按耕地租約在租佃期限未屆滿前，非有左列情形之一不得
      終止：四、非因不可抗力繼續一年不為耕作時。耕地三七
      五減租條例第17條第1項第4款定有明文。再按耕地三七五
      減租條例於72年12月23日公布修正時，於第17條第1項增
      列第4款，規定：耕地租約在租佃期限未屆滿前，有非因
      不可抗力繼續一年不為耕作之情形者，得終止之，乃對耕
      地承租人消極不為耕作之行為予以規範，自不在同條例第
      16條所稱之不「自任耕作」之列，換言之，耕地三七五減
      租條例於72年12月23日公布修正後，第16條所謂承租人不
      「自任耕作」，應係指承租人有擅自變更用途，未將承租
      土地供耕作使用，或轉租、將承租土地借與他人使用、與
      他人交換耕作等不合耕地租佃目的之積極行為而言，同條
      例第17條第1項第4款所稱「非因不可抗力繼續一年不為耕
      作」，則指承租人消極不予耕作，任令荒廢者而言。是承
      租人任由他人使用，不為異議或為其他討回土地行為，並
      未有積極不自任耕作行為者，應依同條例第17條第1項第4
      款規定規範（最高法院87年度台上字第1378號判決參照）
      。
    2.本院審酌原告所提出其分別於95年11月11日（見另置於證
      物袋之附件一）、98年1月2日（見另置於證物袋之附件二
      ）、98年7月23日（見本院卷第44-56頁）、98年8月22日
      （見本院卷第58-68頁）、98年11月4日（見另置於證物袋
      之附件三）所拍攝之系爭2筆耕地現場照片，固然可證系
      爭2筆耕地上部分土地長滿雜草、藤蔓，然自被告所提出
      之系爭2筆耕地之照片（見本院卷第88-93頁）觀之，系爭
      2筆耕地上確實有種植果樹，而原告亦表示本件沒有履勘
      現場的必要，因為現場經過被告整理，被告提出的照片沒
      有錯等語（見本院卷第80頁），經綜合審酌上開事證，堪
      認被告所承租之系爭2筆耕地固未隨時將雜草、藤蔓清除
      ，然被告既種植果樹於系爭2筆耕地上，且無事證證明被
      告有任令荒廢之情事，尚難認被告有「非因不可抗力繼續
      1年不為耕作」之情形。
    3.至原告主張被告所提供之照片係於原告提出耕地三七五租
      約終化登記申請書後，趁調解委員會召開前，僱工砍伐耕
      地內雜亂無章之高大野生藤蔓及樹木，試圖建立仍為耕作
      之假象，以為被告仍從事耕作之證明等語，惟查，被告即
      使未隨時將雜草、藤蔓清除，而係在調解委員會召開前始
      清除該雜草、藤蔓，亦難認符合「非因不可抗力繼續1年
      不為耕作」之情形。
    4.又原告主張系爭851-6地號土地完全沒有任何植栽及作物
      ，如果被告種在系爭851-6地號土地上之果樹被盜挖，應
      該有報警的紀錄等語，惟查，本院審酌被告承租系爭851
      地號土地之面積達0.3277公頃，而被告承租系爭851-6地
      號土地之面積僅有0.0020公頃，二筆土地之面積相差甚多
      ，若被告將二筆土地綜合運用，並考慮系爭851-6地號土
      地之位置有遭盜挖之風險而將系爭851-6地號土地留作空
      地未種植果樹，經審酌亦屬合理之使用。
    5.原告另主張愛文品種芒果係1962年才正式推廣，顯見被告
      所言不實，益加證明系爭2筆耕地內之果樹非其所種植等
      語，惟查，被告並未辯稱其已種植愛文芒果62年，原告此
      部分之主張，似有誤會。
    6.此外，原告復未舉出其他事證證明被告有非因不可抗力繼
      續一年不為耕作之情形，是原告主張被告有耕地三七五減
      租條例第17條第1項第4款「非因不可抗力繼續1年不為耕
      作」之情形，尚屬不能證明。
  (四)原告無法證明被告有耕地三七五減租條例第16條第1項、第2
    項所稱「不自任耕作」之情形：
    1.按耕地三七五減租條例第16條第1項及第2項所稱「不自任
      耕作」，係指承租人將耕地供非耕作之用或轉租或借與他
      人使用或與他人交換耕作等不合耕地租賃目的之積極行為
      ，不包括任令耕地荒蕪不為耕作之消極行為在內（最高法
      院88年度台上字第1435號判決參照）。次按耕地三七五減
      租條例第16條第1項所定之「自任耕作」，固禁止承租人
      將承租耕地之全部或一部「轉租」或「借與」他人使用或
      與之「交換耕作」，惟所謂「自任耕作」，解釋上，並非
      播種、施肥、去草、除蟲、採收等等農作過程，悉須由承
      租人躬自為之。苟將農作過程之一部分交與他人操作，而
      本身仍總理其事者，應不違自耕之本旨，殊非法所不許（
      最高法院85年度台上字第423號判決參照）。
    2.原告固主張被告未自任耕作而將系爭2筆耕地全部僱用訴
      外人楊宗豊代耕（按：原告於98年12月11日言詞辯論時乃
      指稱係訴外人楊寶豐協助整理雜草），且被告年邁體弱，
      行走尚須他人扶持，應無能力自任耕作，又被告之妻及女
      兒亦無法提出僱工代耕及噴藥之證明，認被告並無自任耕
      作等語。然查，依據上開最高法院之見解，所稱自任耕作
      既不以親自耕作為限，若將農作過程之一部分交與他人操
      作，而本身仍綜理其事者，仍應解為自任耕作，是即使被
      告曾請訴外人楊寶豐協助整理雜草，或由妻女協助相關耕
      作事宜，如被告仍能總理其事，尚難認符合「不自任耕作
      」之要件。
    3.此外，原告復未提出其他事證證明被告有不自任耕作之情
      事，是原告主張被告有耕地三七五減租條例第16條第1項
      、第2項所稱「不自任耕作」之情形，尚屬不能證明。
四、綜上所述，原告主張被告有耕地三七五減租條例第17條第1
    項第4款「非因不可抗力繼續1年不為耕作」，以及同條例第
    16條第1項、第2項所稱「不自任耕作」之情形，原告有權收
    回系爭2筆耕地，被告應將系爭2筆耕地（承租使用範圍2分
    之1）返還予原告，為無理由，應予駁回。
五、本件事證已臻明確，兩造其餘攻擊防禦方法及舉證，經本院
    審酌後認與本件判決結果均不生任何影響，爰不逐一論列，
    附此敘明。
六、據上論結，本件原告之訴為無理由，依民事訴訟法第78條，
    判決如主文。
中    華    民    國    99    年    1    月    27     日
                  民事第一庭    法  官  林福來
以上正本係照原本作成
如對本判決上訴，須於判決送達後20日內向本院提出上訴狀
中    華    民    國    99    年    1    月     27    日
                                書記官  吳俊達


司法院資訊處製作；財團法人民間司法改革基金會備份。
